【裁判字號】    95,判,1889
【裁判日期】    951123
【裁判案由】    土地增值稅
【裁判全文】
最  高  行  政  法  院  判  決
                                     95年度判字第01889號
上  訴  人  甲○○
訴訟代理人  林美倫律師
被 上訴 人  臺北縣政府稅捐稽徵處
代  表  人  乙○○
上列當事人間因土地增值稅事件，上訴人對於中華民國94年4月
28日臺北高等行政法院93年度訴字第1452號判決，提起上訴。本
院判決如下：
    主  文
原判決關於否准上訴人退還土地增值稅聲請及該訴訟費用部分均
廢棄。
廢棄部分訴願決定及原處分均撤銷。
其餘上訴駁回。
廢棄部分第一審及上訴審訴訟費用均由被上訴人負擔，駁回部分
上訴審訴訟費用由上訴人負擔。
    理  由
一、本件上訴人於民國（下同）90年7月17日出售所有新店市○
    ○段木柵小段153之1地號等14筆土地，另於92年7月18日重
    購台北市○○段○○段679地號土地，依土地稅法第35條規定
    向被上訴人申請退還原納土地增值稅。被上訴人以上訴人出
    售之土地係屬新店安坑地區都市計畫土地，遂依土地稅法第
    34條規定，以面積未超過3公畝部分核計，僅准予退還部分
    已繳納之土地增值稅新台幣（下同）253萬2,723元（其他部
    分否准）。上訴人不服，循序提起本件行政訴訟。
二、本件上訴人在原審起訴意旨略以：上訴人所重購之土地並未
    超過都市土地3公畝之限制，財政部68年7月4日台財稅第344
    89號函釋，固在規範適用特殊稅率課徵及退還土地增值稅者
    ，以不超過3公畝或7公畝為限，然並不能因此擴充解釋為出
    售自用住宅用地時，出售之面積僅限於3公畝或7公畝之範圍
    內始可申請重購退稅。土地稅法第35條既無此項限制，行政
    機關不應自行擴充解釋，否則，有違憲法第19條之租稅法律
    主義。且上訴人係依土地稅法第33條「一般稅率」課徵土地
    增值稅，前述函釋既與上訴人申請重購退稅之案件無關，自
    不得適用。又土地稅法第35條係規範可重購退稅之土地面積
    ；同法第34條則係規範可適用特別稅率之土地面積，二者規
    範之目的不同，不應交錯援引。況上述第35條有關出售自用
    住宅用地部分並不限於「前條」之3公畝或7公畝者，亦無限
    制出售時之土地面積；而同法第9條規定符合自用住宅用地
    之條件者，亦無「自用住宅用地」不可超過3公畝或7公畝之
    限制。上訴人出售較低地價郊區超過3公畝自用住宅用地所
    得，尚不足以支付較高地價市區小於3公畝自用住宅用地，
    若依被上訴人主張只能申請退回出售時未超過3公畝部分所
    納之土地增值稅，並不符合土地稅法第35條之旨意，亦不符
    合憲法保障人民遷徙自由之精神。次按土地稅法第17條係在
    規定適用千分之2地價稅之自用住宅面積有3公畝及7公畝之
    限制，至於超過3公畝及7公畝之自用住宅用地部分，則係按
    第16條規定計算地價稅。被上訴人引述土地稅法第34條、第
    35條及財政部68年7月4日台財稅第34489號函釋之規定，主
    張重購退稅之適用，以「出售土地」及「重購土地」之面積
    於都市土地面積未超過3公畝為限，實已違反土地稅法第35
    條重購退稅之規定。另被上訴人引述土地稅法第17條規定，
    認為自用住宅用地其為都市土地者以3公畝為限，實為曲解
    法令並將自用住宅地價稅與土地增值稅混為一談。且土地稅
    法第35條第1項所稱「自用住宅用地」之要件既規範於土地
    稅法第9條，然並未區分3公畝之內為自用住宅用地，超過3
    公畝部分為非自用住宅用地。土地稅法第17條及第34條既係
    規範自用住宅地價稅之計徵及自用住宅用地土地增值稅之課
    徵者，與土地稅法第35條之重購退稅規定無關。而土地稅法
    第17條、第34條及第35條均有都市土地面積3公畝之限制，
    分別與地價稅、土地增值稅之特別稅及重購退稅時購入土地
    面積有關，然規範之稅目不同，目的不同，彼此亦無關。被
    上訴人引述財政部68年7月4日台財稅第34489號函及77年12
    月1日台財稅第770666023號函釋，主張自用住宅土地有3公
    畝之限制，然而該函令內容與本案無關，不應予以引用。為
    此請判決將訴願決定及原處分均撤銷，另為適法之處分，並
    命被上訴人補退已納之土地增值稅303萬2,102元，並加計延
    遲退稅期間之利息等語。
三、被上訴人則以：重購退稅之適用，除「出售土地」及「重購
    土地」均須符同法第9條所定「自用住宅用地」要件者外，
    並以該二者之面積於都市土地面積未超過3公畝或非都市土
    地面積未超過7公畝部分為限。又司法院釋字第478號解釋係
    針對財政部73年12月27日台財稅第65634號函中以「須經稽
    徵機關已核准自用住宅用地價稅率開徵地價稅」為退稅之要
    件，係增加對土地稅法第35條第1項第1款所無限制之所為解
    釋；與本案係對土地所有權人申請重購退稅時，原出售之自
    用住宅用地面積是否受其限制者尚屬有間。本案土地屬都市
    計畫土地，出售前未按自用住宅用地稅率課徵地價稅，出售
    時亦未申請按自用住宅用地稅率課徵土地增值稅，依財政部
    77年12月1日台財稅第770666023號函釋，被上訴人所屬新店
    分處以上訴人出售即都市土地面積未超過300平方公尺部分
    核計准予退還已納土地增值稅253萬2,723元與法並無不合。
    上訴人主張出售土地係按土地稅法第33條「一般稅率」繳納
    土地增值稅，在申請依土地稅法第35條規定申請退稅時不受
    土地稅法第34條特別稅率面積之限制，且土地稅法第35條規
    定並無限制出售土地面積云云，與上述土地稅法規定及財政
    部函釋不符。按土地稅法第35條規定出售土地後重購土地（
    或先購後售）得申請就已納土地增值稅額內退還其不足支付
    新購土地地價之數額者，係以自用住宅用地為要件，並以該
    二者之面積於都市土地面積未超過3公畝或非都市土地面積
    未超過7公畝部分為限。至於上訴人出售土地係按何種稅率
    繳納土地增值稅尚非所問。且土地稅法第35條第1項第1款規
    定，係以土地所有權人於出售原有自用住宅用地後另行購買
    土地仍作自用住宅用地為要件始有該重購退稅規定之適用。
    而所謂自用住宅用地，依土地稅法第9條規定除有關於戶籍
    登記之要件及出售前1年內未曾供營業使用或出租要件外，
    另依土地稅法第17條（平均地權條例第20條）規定自用住宅
    用地，其為都市土地者以3公畝，非都市土地以7公畝為限，
    亦即須有面積上之要件等語，資為抗辯。
四、原審駁回上訴人之訴，係以：按土地稅法第34條第1項規定
    ：「土地所有權人出售其自用住宅用地者，都市土地面積未
    超過3公畝部分或非都市土地面積未超過7公畝部分，其土地
    增值稅統就該部分之土地漲價總數額按10%徵收之；超過3公
    畝或7公畝者，其超過部分之土地漲價總數額依前條規定之
    稅率徵收之。」同條第2項復規定：「前項土地於出售前1年
    內，曾供營業使用或出租者，不適用前項規定。」綜上規定
    ，土地所有權人出售其都市土地之自用住宅用地，得適用上
    開第1項規定之特別稅率者，除不得有第2項之情形外，其面
    積並以未超過3公畝者為限。次按土地稅法第35條第1項規定
    ：「土地所有權人於出售土地或土地被徵收後，自完成移轉
    登記或領取補償地價之日起，2年內重購土地合於左列規定
    之一，其新購土地地價超過原出售土地地價或補償地價，扣
    除繳納土地增值稅後之餘額者，得向主管稽徵機關申請就其
    已納土地增值稅額內，退還其不足支付新購土地地價之數額
    ：1、自用住宅用地出售或被徵收後，另行購買未超過3公畝
    之都市土地或未超過7公畝之非都市土地仍作自用住宅用地
    者。」又財政部68年7月4日台財稅第34489號函釋，其性質
    乃為行政程序法第159條第2項第2款之行政規則，其解釋內
    容，亦無違法律規定之內涵，且依法具有拘束訂定機關、其
    下級機關或屬官之效力。被上訴人依土地稅法第35條第1項
    及財政部解釋，就上訴人出售之都市土地之自用住宅用地，
    以面積3公畝為限計算本案應退還增值稅，於法洵無違誤。
    至於上訴人主張系爭處分違反司法院釋字第478號解釋一節
    ，查該號解釋係針對財政部73年12月27日台財稅第65634號
    函中以「須經稽徵機關已核准自用住宅用地稅率開徵地價稅
    」為退稅之要件，係增加對土地稅法第35條第1項第1款所無
    限制之所為解釋；與本案係對土地所有權人申請重購退稅時
    ，原出售之自用住宅用地面積是否受其限制者，尚屬有間。
    從而，原處分並無不法，訴願決定予以維持，亦稱妥適等由
    。資為其判決之論據。
五、本院按：「土地所有權人於出售土地或土地被徵收後，自完
    成移轉登記或領取補償地價之日起，2年內重購土地合於左
    列規定之一，其新購土地地價超過原出售土地地價或補償地
    價，扣除繳納土地增值稅後之餘額者，得向主管稽徵機關申
    請就其已納土地增值稅額內，退還其不足支付新購土地地價
    之數額：1、自用住宅用地出售或被徵收後，另行購買未超
    過3公畝之都市土地或未超過7公畝之非都市土地仍作自用住
    宅用地者。」為土地稅法第35條第1項所定。該規定以重購
    自用住宅用地可申請退還土地增值稅之數額以3公畝或7公畝
    為限，但並無出售之自用住宅用地不可超過3公畝或7公畝之
    限制。又該規定以新購土地地價超過原出售土地地價或補償
    地價，扣除繳納土地增值稅後之餘額者，得就其已納土地增
    值稅額內，退還其不足支付新購土地地價之數額，其立法原
    旨以重購部份不可超過3公畝或7公畝，即足以管制可退稅額
    度，故無須再限制出售土地面積。次按：土地稅法第35條第
    1項第1款所定「自用自宅用地」，依同法第9條規定，係指
    「為土地所有權人或其配偶、直系親屬於該地辦竣戶籍登記
    ，且無出租或供營業用之住宅用地」，並未以須經稽徵機關
    核准按自用住宅用地稅率課徵地價稅為認定之標準。財政部
    中華民國73年12月27日台財稅第65634號函謂：「土地所有
    權人出售自用住宅用地，逾2年內重購土地者，除自完成移
    轉登記之日起，不得有出租或營業情事外，並須經稽徵機關
    核准按自用住宅稅率課徵地價稅者，始准依土地稅法第35條
    第1項第1款規定，退還已納土地增值稅」，其以「須經稽徵
    機關已核准按自用住宅用地稅率開徵地價稅」為申請退稅之
    要件部份，係增加土地稅法第35條第1款所無之限制，有違
    憲法第19條租稅法律主義，應不予援用。司法院釋字第478
    號解釋在案。查同法第17條第1項第1、2款所定面積之限制
    ，係地價稅適用優惠稅率之條件規定，同法第34條第1項所
    定之面積限制，係就適用自用住宅土地增值稅之優惠稅率之
    規定，超過上開面積部分，僅屬不能適用優惠稅率而已，依
    同法第9條之自用住宅定義規定，超過該面積部分仍屬自用
    住宅用地。次查依上引司法院釋字第478號解釋意旨認為「
    須經稽徵機關已核准按自用住宅用地稅率開徵地價稅」為申
    請退稅之要件部份，係增加土地稅法第35條第1款所無之限
    制，有違憲法第19條租稅法律主義。則同理以出售土地適用
    優惠稅率之面積，作為重購土地退還增值稅之範圍，自屬增
    加土地稅法第35條所無之限制，亦有違憲法第19條之租稅法
    律主義。故財政部68年7月4日台財稅第34489號函釋：「依
    土地稅法第34條、第35條第1項規定，土地所有權人出售自
    用住宅用地後另行購買自用住宅用地，其適用特別稅率課徵
    及退還土地增值稅之數額之計算，均以原出售土地及重購土
    地面積未超過3公畝或7公畝部分為限。」其中關於退還土地
    增值稅數額之計算，以出售土地面積未超過3公畝或7公畝為
    限之函釋，依上開說明，增加法律所無之限制，違反租稅法
    律主義，不得適用。原處分適用上引不得適用之財政部函釋
    ，否准上訴人對出售自用主宅土地超過3公畝部分增值稅之
    退還聲請，自屬違法，訴願決定及原判決未能詳究而逕予維
    持，亦屬違誤。上訴人據以指摘原判決，求為廢棄，為有理
    由，應將原判決關於被上訴人否准退還本件土地增值稅部分
    予以廢棄，並將廢棄部分訴願決定及原處分關於否准部分均
    予撤銷，由被上訴人依本判決意旨另為處分。又重購土地聲
    請退還出售土地之增值稅，其核定權屬於被上訴人之職權，
    上訴人僅能提起課予義務之訴訟，是上訴人依一般給付訴訟
    併請求被上訴人補退還已繳納之增值稅303萬2,102元，尚屬
    無據，原判決駁回此部分上訴人之訴，結果尚無不合，應予
    維持，此部分上訴為無理由，應予駁回。
六、據上論結，本件上訴為一部有理由，一部無理由，依行政訴
    訟法第255條第1項、第256條第1項、第98條第3項前段、第
    104條、民事訴訟法第79條，判決如主文。
中    華    民    國    95    年    11    月    23    日
                  第四庭審判長法  官  高  啟  燦
                              法  官  黃  璽  君
                              法  官  廖  宏  明
                              法  官  楊  惠  欽
                              法  官  林  樹  埔
以  上  正  本  證  明  與  原  本  無  異
中    華    民    國    95    年    11    月    24    日
                              書記官  彭  秀  玲


司法院資訊處製作；財團法人民間司法改革基金會備份。
